【裁判字號】    99,訴,1314
【裁判日期】    991221
【裁判案由】    返還借款
【裁判全文】
臺灣板橋地方法院民事判決              99年度訴字第1314號
原      告  王棻蘭
被      告  詹和文
訴訟代理人  陳柏舟律師
上列當事人間請求返還借款事件，本院於中華民國99年12月7 日
言詞辯論終結，判決如下：
    主  文
原告之訴駁回。
訴訟費用由原告負擔。
    事實及理由
一、原告主張：
  (一)被告於民國89年間要原告出面向王文義借款新臺幣（下同）
    70萬元再借給被告（藉口：被告為修行人，人稱詹老師，開
    口向人借錢不好意思），被告向原告表示：不用寫借據，其
    一定會還錢，若無法償還，我們生意長長久久，不怕不還錢
    ，下次原告叫貨時再一起算，亦可抵貨款等語。惟原告向王
    文義借款70萬元轉借予被告後，自89年間起至98年4 月5 日
    期間，原告每3 個月給付一次利息12,000元予王文義，本金
    加利息已合計90萬元（所有債務及利息原告已全數還清），
    被告於原告催繳代繳利息時，藉口其在修行，沒錢還，到時
    貨款再還，一拖就是10年。
  (二)99年2 月1 日，被告與其妻到原告營業處，稱其頭痛睡不著
    ，要到3 樓住家祖先牌位燒香，不然頭痛不會好等語。因被
    告名為賣茶壺茶葉，實為宗教通靈老師，原告不疑有他，即
    帶被告夫婦至3 樓向王家歷代祖先燒香，燒香同時被告稱對
    不起王家祖先，且在燒完香並擲筊，向原告王家歷代祖先殺
    （欠款）價，祖先沒允擲筊，之後被告夫婦同時允諾本金70
    萬元加利息90萬元，被告並稱一句話80萬元好了。
  (三)99年2 月2 日中午，被告夫婦又到原告營業處，被告將其妻
    留在1 樓，與原告之弟王偉勳看店，而與原告到2 樓密談，
    被告並邀請原告之姐王菽蘭一起當見證，當天談判條件是80
    萬元可不可40萬元解決，原告不願意，並說有種就一毛不給
    ，被告一聽要原告大聲點，不然人家會說你×××，後來原
    告之姐王菽蘭勸原告拿名家壺抵債，被告說可不可以拿佛像
    ，我的佛像堆貨很多，但原告並不願意。
  (四)99年2 月3 日下午2 至5 點，被告夫婦再至原告營業處，拿
    一本雜誌夾一張權狀給原告，要原告安心，過了農曆年會來
    跟原告處理，被告之妻還罵被告跟人家講多少就多少，還跟
    人家殺價真是沒有品，且當場向原告保證其夫一定會歸還。
    此時，被告當場把權狀交給原告，因農曆年快到了，被告說
    過完年馬上處理，權狀就是抵押的證據。
  (五)99年3 月5 日，原告打0000000000給被告之妻來處理過期茶
    葉烘焙，隔天（6 日）被告之妻拿了茶葉就走，對債務一事
    隻字未提，直到3 月11日星期四拿整理好茶葉來，對於80萬
    元的事被告之妻居然叫原告一切放下。事後，原告一直打電
    話與被告之妻聯絡，其一下子說車禍又說會主動與原告聯絡
    ，直到3 月22日最後一通電話後就音訊全無。嗣原告於99年
    5 月20寄存證信函予被告，被告仍置之不理。爰提起本件訴
    訟，請求被告給付借款本金加利息共90萬元。
  (六)併為聲明：被告應給付原告90萬元。
二、被告則抗辯：
  (一)被告與原告間根本無消費借貸契約之法律關係，原告主張有
    兩造間有消費借貸之法律關係存在，自應就契約之成立，亦
    即雙方有所合意以及已交付款項之事實舉證之，原告既未證
    明，其主張自為無理由。且查被告因與原告認識多年，彼此
    往來雙方買賣均貨銀兩訖，今原告任意指摘被告有積欠其款
    項，於法無據。
  (二)原告表示：「被告要原告出面向王文義借款70萬元…被告是
    修行人，人稱詹老師，跟人開口借錢不好意思…原告向被告
    催繳代為借貸之利息時，被告說幫我繳，我在修行，生病，
    沒有錢還，到時貨款再還，一拖就是10年」，全為原告所捏
    造，並無此等事實。
  (三)原告表示：「99年2 月1 日…隨即帶被告夫婦至營業處3 樓
    向王家歷代祖先燒香，燒香同時口口聲聲被告說：對不起王
    家祖先，在燒完香並擲筊向原告王家歷代祖先，殺（欠款）
    價，祖先沒允擲筊，之後被告夫婦同時允諾本金70萬元加利
    息90萬元，被告說我一句話就80萬元好了…」，然事實上，
    被告雖曾於當日至原告營業處，但係因原告所供奉之觀世音
    菩薩係自被告處所請過去，被告僅至原告營業處所參拜菩薩
    ，並無原告主張之情事。
  (四)原告另主張：「99年2 月2 日…被告拜託與原告至2 樓密談
    並被告邀請原告姐姐王菽蘭一起當見證，當天談判條件是80
    萬元可不可以40萬元解決，原告不願意，…後來原告姐姐王
    菽蘭勸原告拿名家壺抵債，被告說不要拿壺可不可以拿佛像
    ，我的佛像堆貨很多，原告說不願意。」等語，並無此事，
    此亦為原告所捏造。
  (五)原告又稱：「99年2 月3 日下午…被告夫妻再至原告營業處
    ，拿一本雜誌夾一張權狀給原告叫她安心過了農曆年會來跟
    原告處理，…權狀就是抵押的證據」，然查被告就該權狀之
    土地本有出售之意，並經常提出權狀四處詢問出售價格，被
    告與原告向有生意上往來，土地權狀究竟何時遺失，又是為
    何遭原告取得，被告亦不得而知。
  (六)併為答辯聲明：原告之訴駁回。
三、得心證之理由：
  (一)按當事人主張有利於己之事實者，就其事實有舉證之責任，
    民事訴訟法第277 條前段定有明文。次按稱消費借貸者，謂
    當事人一方移轉金錢或其他代替物之所有權於他方，而約定
    他方以種類、品質、數量相同之物返還之契約，民法第474
    條第1 項亦有明文規定。且消費借貸，為要物契約，須以金
    錢或其他代替物之交付為構成要件，如對於交付之事實有爭
    執，自應由主張已交付之貸與人負舉證責任（最高法院79年
    度台上字第2722號判決要旨參照）
  (二)原告主張被告有前述向其借款及其與被告商討債務過程之事
    實，固據提出被告所有之坐落臺北縣三峽鎮○○段白雞小段
    180 之109 地號土地所有權狀1 紙（下稱土地權狀）為證，
    並聲請問證人王文義、王偉勳、王菽蘭、王玉珠、李麗玲。
    惟查：
    1.證人王文義到庭證稱：「（問：原告與被告之間有債務糾
      紛事情，你是否知道？）原來不知道，是在發生糾紛後告
      到法院來才知道。（問：你知道的內容為何？）原告跟我
      說，他把錢借給被告，事先我不知道，他也沒有跟我說借
      多少錢。（問：在89年間原告有無跟你借過70萬元？）有
      ，分成兩次借，一次借40萬元，另外一次是借30萬元，都
      是在89年間。（問：原告有無跟你說借70萬元的用途？）
      沒有。（問：你是否知道原告借70萬元是被告叫她跟你借
      的，然後再轉借給被告？）不知道。當時借錢時原告並沒
      有這樣講。」等語（見本院卷第76頁），可知依證人王文
      義之證言，僅能得知原告於89年間曾分兩次向證人王文義
      借款70萬元，然並無法證明原告所借之70萬元係被告要求
      原告出面向證人王文義所借得。又證人李麗玲到庭證稱：
      「（問：原告與被告之間有債務糾紛之事情你是否知道？
      ）知道，被告在共修時會聊天，曾經聽他提起過他跟原告
      借過錢。詳細內容被告並沒有說明。（問：被告有無提起
      過他跟原告借多少錢？）沒有。只講過有借錢，數目不知
      道。（問：為何在聊天時會突然講借錢的事？）因為他本
      身在做茶壺茶葉的生意，我推測他講向原告借錢的事，是
      希望我和其他共修的人跟他買茶壺或茶葉，因此我也跟他
      買過。」等語（見本院卷第64頁反面、65頁），足見依證
      人李麗玲之證言，充其量僅能得知其曾聽聞被告向原告借
      款之事實，但被告究於何時向原告借款，及借款多少元，
      暨如何交付款項等有關消費借貸成立之要件事實，證人李
      麗玲均無法證明。
    2.證人王菽蘭雖證稱：「（問：原告與被告之間有金錢糾紛
      之事情你是否知道？）我都清楚。大約在9 到10年前，原
      告先向王文義借了70萬元給被告使用，事後我才知道，因
      為當時被告說先不要讓我知道，事後因為被告都不給利息
      錢，要由原告自己支付，所以原告有向我抱怨這件事，我
      才知道。（問：到目前為止，這筆錢是否已經還了？）都
      沒有。這幾年當中原告與被告都有生意往來，被告有對外
      說他有叫原告跟王文義借錢給他，用原告的名義，但事實
      是被告向王文義借錢。（問：在99年2 月1 日被告與他太
      太有沒有到原告營業的地方找他？）有，因為當時我與原
      告剛好站在原告的店門口聊天，就看到被告的車停在我們
      店門口，他一下車就說他頭好痛，必須要去跟我們的祖先
      上香，叫我弟弟王瑋勳一個人顧店，他們夫妻要找我和原
      告一起到3 樓上香。到3 樓之後，他說他頭很痛，他很對
      不起原告，錢欠這麼久，然後就向我們祖先上香，上香完
      後擲杯時向我們祖先說，他欠原告的錢90萬元可不可以直
      接殺到40萬或50萬元，但都擲不到杯，原告臉臭臭的，然
      後覺得很委屈就哭了，我也跟著哭了，被告的太太就來安
      慰我們，說他們一定會還錢，說快過年了先不要談，但原
      告不放心，所以被告就說過兩天先拿權狀給原告抵押，之
      後再談怎麼還錢。（問：當天他們幾點來？）早上9 點多
      到10點左右。（問：99年2 月2 日被告夫妻有無再到營業
      所去？）有，那天也是早上10點左右到。他們說要找原告
      去談判，但要我去當證人去聽也幫忙協調，那天被告太太
      就留在樓下與我弟弟王瑋勳在1 樓店裡面。我就與原告及
      被告到2 樓談判，被告就說不要拿那麼多錢，看能不能40
      還是50萬元，他說他現在很窮，很多人跟他要錢，因為我
      怕原告拿不到錢，所以我就建議拿比較值錢的茶壺來抵債
      ，原告還未回答時，被告就說不要拿茶壺，拿佛的畫像，
      因為畫像存貨較多，但事實上畫像比較不好出售，所以原
      告就說那就不需要了，你也不用還了，然後臉就臭臭的，
      被告看了很害怕，就不敢再講了。中間被告有曾經說過，
      他只要把他跟他女兒合買的房子賣掉以後就有錢還了，原
      告說可以，但沒有保障，除非先把房子過給我。後來原告
      就向被告說把權狀拿來，被告說好。最後被告太太有上來
      2 樓，談判就結束了。（問：99年2 月3 日被告夫妻到原
      告營業事務所，你是否知道？）我知道，但沒有在場，事
      後他們來的時候，原告就打電話給我。因為我覺得被告他
      們沒有誠意還錢，所以我就沒有過去。（問：2 月3 日當
      天被告有拿權狀給原告這件事，你是否知道？）我知道，
      事後被告走了之後原告馬上過來拿權狀給我看。那天被告
      他們來的時候是下午大概3 點之前，原告來時也是大概3
      到4 點時。」等語；證人王瑋勳雖證稱：「（問：原告與
      被告之間有債務問題你是否知道？）知道，因為那時我們
      在做生意，王文義都會到我們店裡拿錢，拿原告向他借70
      萬元的利息錢，我才知道這件事。（問：99年2 月1 日被
      告夫妻有到原告店裡你是否知道？）我知道，那天被告夫
      妻開車來，當時我在營業場所的1 樓，店裡還有我姑姑，
      原告與王菽蘭不在現場，被告就問我原告在不在，我說不
      在，我就打電話給原告，然後原告與王菽蘭就趕過來，之
      後被告就說要到3 樓向我們歷代祖先燒香擲杯，說要還款
      ，我有跟著到3 樓去，但被告擲不到杯，然後我就下來，
      因為我店裡還要做生意。當時3 樓除了原告、王菽蘭、被
      告夫妻，還有魏志良在場。（問：當天談的內容是什麼你
      是否知道？知道，因為我還有上去3 樓，我有聽到原告說
      要還款，但有無承諾要如何還，我沒有聽到。（問：當天
      被告夫妻是幾點來？）早上11點。（問：99年年2 月2 日
      當天被告夫妻有無再到原告的店裡？）有，因為我還是在
      店裡，那天也差不多是在11點多，來時店裡有我姑姑王玉
      珠、原告在場，王菽蘭不在場。那天被告跟我說要找我大
      姐王菽蘭去密談，所以原告就叫大姐王菽蘭過來。大姐王
      菽蘭、原告、被告夫妻及我一起到2 樓，密談內容我沒有
      聽到，但中間我有幫他們買便當，拿去給他們時有聽到，
      錢如何還、可不可以拿佛畫像來扺、但原告不願意等等這
      些話。（問：99年2 月3 日那天被告夫妻又有到原告店裡
      你是否知道？）知道，因為我在店裡。那天被告他們是下
      午大概1 點多時過來，當時我姑姑王玉珠、原告也在店裡
      ，王菽蘭不在。被告就把原告拉出去店的騎樓講話，講完
      就走了，內容是什麼我沒聽到，但我有看到被告拿一本雜
      誌挾著東西給原告，事後我有看到挾著的東西是權狀。（
      問：你是否知道權狀為什麼要給原告？）因為被告拿權狀
      要抵押，這是被告走後，原告進來告訴我的。」等語；證
      人王玉珠雖證稱：「（問：被告跟原告之間有債務糾紛你
      是否知道？）我不知道。（問：99年2 月3 日過年前，你
      是否有看到被告夫妻來原告店裡？）有。我不知道他們來
      做什麼，被告太太就拉原告去店的走廊講，講完回來之後
      ，原告就拿權狀給我看，說被告太太拿權狀給他是要解決
      借錢的事情，那時候我才知道他們有債務糾紛。（問：那
      天是幾點去？）2 、3 點時。（問：那時候除了你還有什
      麼人在店裡？）拿權狀那一天原告、王菽蘭都有在場，王
      瑋勳有無在場我沒有印象。」等語（以上見本院卷第61至
      64頁）。惟姑不論證人王菽蘭、王瑋勳、王玉珠分別係原
      告之姐、弟、姑姑，其等證言有偏袒原告之虞，即其等證
      言，就有關「99年2 月1 日上午被告夫婦到達原告營業處
      時，原告與王菽蘭在何處？王瑋勳有無一起到3 樓上香」
      部分，證人王菽蘭證稱：「當時我與原告剛好站在原告的
      店門口聊天，就看到被告的車停在我們店門口…我弟弟王
      瑋勳一個人顧店，他們夫妻要找我和原告一起到3 樓上香
      」，證人王瑋勳則證稱：「那天被告夫妻開車來，當時我
      在營業場所的1 樓，店裡還有我姑姑，原告與王菽蘭不在
      現場，被告就問我原告在不在，我說不在，我就打電話給
      原告，然後原告與王菽蘭就趕過來…我有跟著到3 樓去」
      ，有關「99年2 月2 日有何人到原告營業處2 樓談判」一
      節，證人王菽蘭證稱：「那天被告太太就留在樓下與我弟
      弟王瑋勳在1 樓店裡面。我就與原告及被告到2 樓談判」
      ，證人王瑋勳則證稱：「大姐王菽蘭、原告、被告夫妻及
      我一起到2 樓」，有關「99年2 月3 日被告再去原告營業
      處所時，原告與王菽蘭是否均在場？」之情節，證人王瑋
      勳證稱：「原告在店裡，王菽蘭不在」，證人王玉珠則證
      稱：「原告、王菽蘭都有在場」，顯見其等所為證言互有
      矛盾之處，均不足採為被告有承認向原告借款並曾承諾還
      款之證據。
    3.至原告提出為證之被告土地權狀部分，被告抗辯：其本有
      出售該土地之意，經常提出權狀四處詢問出售價格，被告
      與原告向有生意上往來，土地權狀究竟何時遺失，又是為
      何遭原告取得，被告亦不得而知云云，原告雖予以否認，
      然取得他人土地權狀之原因甚夥，尚難以被告土地權狀現
      在原告持有中，即認被告有如原告主張向其借款之事實，
      是上開土地權狀，亦難採為原告有利之證據。
四、綜上所述，原告並無法舉證證明被告有於89年間要求其向其
    王文義借款70萬元再轉借予被告及事後承諾還款之事實。從
    而，原告依消費借貸之法律關係請求被告給付90萬元，為無
    理由，應予駁回。
五、結論：本件原告之訴為無理由，依民事訴訟法第78條判決如
    主文。
中    華    民    國    99    年    12    月    21    日
                  民事第一庭    法  官  高文淵
上列正本係照原本作成
如對本判決上訴，須於判決送達後20日內向本院提出上訴狀
中    華    民    國    99    年    12    月    21    日
                                書記官  黃瀅螢

司法院資訊處製作；財團法人民間司法改革基金會備份。
